【裁判字號】    89,上訴,3082
【裁判日期】    890703
【裁判案由】    違反藥事法
【裁判全文】
臺灣高等法院刑事判決                          八十九年度上訴字第三０八二號
    上  訴  人  臺灣臺北地方法院檢察署檢察官
    被      告  甲○○
    選任辯護人  周武榮
右上訴人因被告違反藥事法案件，不服臺灣臺北地方法院八十九年度訴字第三五六號
，中華民國八十九年七月三日第一審判決（起訴案號：臺灣臺北地方法院檢察署八十
九年度偵字第一九三八號）提起上訴，本院判決如左：
    主      文
原判決撤銷。
甲○○共同連續輸入禁藥，處有期徒刑壹年。
    事      實
一、甲○○明知其自泰國進口藍白色膠囊（內含 PHENTERMINE之安非他命類，係經行
    政院衛生署公告禁止輸入之禁藥）之減肥藥（俗稱「泰國減肥藥」），含有禁藥
    成分，竟於民國（下同）八十八年六月間，與其妻乙○○（已經台北地方法院八
    十八年度訴字第一五八二號判處有期徒刑六月，緩刑二年確定在案）及其妻姊姊
    丙○○（未據起訴）及擔任藥師之丁○○共同基於概括犯意之聯絡，訛以申報貨
    名為皮革（LEATHER ）之快捷郵包之不實申報方式為掩護，先於同年月十六日甲○○自己為收件人，自泰國輸入含有上述禁藥成分之藥丸六百八十粒至臺灣地區
    ，於同月二十一日，渠等復以同一申報不實之方式，並分別以甲○○、乙○○及
    擔任藥師之友人丁○○為收件人，自泰國輸入三批含有上述禁藥成分之藥丸共計
    一千九百四十粒（即甲○○部分為五百四十粒，乙○○部分為七百二十粒，丁○○部分為六百八十粒）至台灣地區。分別於同年月十六日及廿一日，先後經財政
    部臺北關稅局台北郵局支局會同臺灣北區郵政管理局郵件投遞中心查驗，發現實
    到貨物均為未經申報之不明藥丸，乃函請行政院衛生署藥物食品檢驗局檢驗，始
    查知上情，並扣得含有上開成分之禁藥共計二千六百二十粒。
二、案經財政部臺北關稅局臺北郵局支局移請台灣臺北地方法院檢察署檢察官偵查起
    訴。
    理      由
一、訊據被告甲○○固不否認伊之妻姊丙○○曾先後以伊、伊之妻子乙○○及朋友丁○○為收件人，並以申報貨名為皮革（LEATHER ）之快捷郵包，先後四次自泰國
    郵寄上開含有禁藥成分之藥丸，惟矢口否認有何違反藥事法之犯行，並辯稱：伊
    在林德、林旺兩家公司擔任皮革生意之業務，因為伊與泰國有皮革生意往來，伊
    之妻乙○○遂私自通知丙○○，以皮革為輸入申報之貨名郵寄上開藥品供伊及其
    他親戚減肥之用，伊自始至終均不知情，因伊妻告知欲託姊姊丙○○購買泰國減
    肥藥供伊服用後，伊向伊妻提議應請具有藥師資格之丁○○化驗上開藥品之成分
    ，伊妻乃於未事先告知伊之情況下自行通知丙○○亦將上開部分藥品寄予丁○○
    ，伊並不知該批藥品中含有禁藥云云。
二、惟查：
（一）證人即被告之妻乙○○雖於原審證稱：「我有聽我姊姊講這些減肥藥，但沒叫
      她寄，是我姊姊說這些藥效果很好，第一次有問我要不要寄，我有說好‧‧‧
      第一次是以皮革名義申報，以『甲○○』的名義，因為我姊姊平常就有寄皮革
      目錄予我先生，所以就順便寄過來，但那次沒有收到，我沒和我先生講，我只
      講說我姊姊有在吃減肥藥，我先生說藥不要亂吃，我先生拿蕭藥師的名片予我
      ，我叫我姊寄一份藥及處方簽予丁○○看，我姊同時寄予丁○○及我先生，後
      來同樣被海關查獲等語（參見原審卷附八十九年三月二十七日訊問筆錄第二一
      頁）。證人丙○○亦證稱：泰國減肥藥皆為其妹妹乙○○與其聯絡，被告均未
      曾聯絡過，而以被告之名義寄郵件，是因為要寄樣品，所以才順便一起寄等語
      （參見原審卷附八十九年六月十九日訊問筆錄第五五頁、第五六頁）。但查，
      被告甲○○於到案最初，在財政部臺北關稅局約談中即供認查獲之藥物是自己
      及親屬共同所有，是泰國親戚介紹並由醫院代為開具處方，因有家族性遺傳肥
      胖，聽說泰國有減肥藥又安全，很多人用過後效果很好，親戚在泰國就順便寄
      過來等語，在偵查中亦坦承：「（為何會輸入安非他命類之白色膠囊？）這減
      肥效果很好，是泰國方面之處方，所以就進口來。（輸入多少？）二十四份，
      二十四個月份，有五種藥。˙˙˙（你一人為何要輸入這許多東西？）減肥用
      的，我沒犯錯的意思，我家人很多都肥胖。（既是要輸入自己減肥用，為何要
      申報說是皮件？）我們想要進口皮件，順便進口，皮件是豬皮，有給我。我確
      實是經營皮件的，專門批給外銷的。我提出泰國醫師方面的處方，證明是要自
      己吃以減肥。是泰國方面的親戚自曼谷寄來的。我也是之後才知有問題。˙˙
      ˙（處方上是什麼藥？）只是藍色膠囊是安非他命類，其他是維他命類及利尿
      的」（參見臺北地檢署偵二四六九一卷附八十八年十一月十九日訊問筆錄第
      一四頁至第一五頁）、「（何以一次就輸入這許多的藥丸？）因他們說一次要
      連續吃三個月才有效。裡面分好幾種藥丸」（參見臺北地檢署偵一九三八卷
      附八十九年二月十五日訊問筆錄第五頁）、「我們不知那是違法的，那是泰國
      醫生開的，不知他們會將安非他命當作減肥藥，因我們家族有肥胖因子，需吃
      減肥藥，不知那是禁藥。˙˙˙（共輸入幾次？）二次，因為第一次沒有收到
      郵包，我們向泰國親戚反應，他們又寄一次，後來六月十六日之郵包，是郵局
      通知我去領的˙˙˙」等語（參見臺北地檢署偵二四六八八卷附八十八年十
      一月廿二日訊問筆錄第一五頁至第一六頁），足證被告與其妻自始即欲以進口
      皮件之名委由其妻姊丙○○自泰國輸入上開藥丸至明。況被告既坦承該藥品係
      伊妻認為伊需減肥要伊服用，而伊妻與丙○○以皮革為輸入申報之貨名、收件
      人為被告之方法自泰國郵寄前開藥品，衡情亦無不事先告知被告之理，被告於
      原審伊始翻異前供辯稱對於丙○○先後四次自泰國輸入上開藥品卻推說不知情
      云云，顯與經驗法則有違，是被告於諉稱係其妻私自通知丙○○，以皮革為輸
      入申報之貨名郵寄上開藥品供伊及其他親戚減肥之用，伊自始即不知情云云，
      顯係臨訟編撰開脫之詞；而證人乙○○與丙○○分別為被告之配偶、妻姊，與
      被告關係密切，所為證言難免偏頗不實，是渠等於原審之上揭證言，衡情亦屬
      事後迴護被告之詞，均不堪採信。
（二）次查，上開四批郵寄予被告、被告之友丁○○及其妻乙○○之藥丸經送驗結果
      ，檢出ＰＨＥＮＴＥＲＭＩＮＥ成分，該成分為安非他命類藥品，經衛生署六
      十九年十二月八日衛署藥字第三０一一二四號公告為禁止使用之藥品，即屬藥
      事法第二十二條第一款之禁藥等情，業據行政院衛生署以八十八年八月二十日
      衛署藥字第八八０五五七六三號（參見臺北地檢署偵二四六九一卷第四頁）
      、八十八年八月十九日衛署藥字第八八０五五七二五號（參見臺北地檢署偵
      二四五二八影卷第四頁）、八十八年八月十九日衛署藥字第八八０五五七二六
      號（參見臺北地檢署偵二四六八八卷第四頁）及八十八年八月廿四日衛署藥
      字第八八０五五八四七號（轉引自臺北地檢署偵一九三八卷附台灣臺北地方
      法院八十八年度訴字第一五八二號乙○○違反藥事法案刑事判決）函敘甚明，
      併有行政院衛生署藥物食品檢驗局八十八年八月十六日藥檢壹字第八八一一六
      四五號（參見臺北地檢署偵二四六九一卷第七頁）、八十八年八月十三日藥
      檢壹字第八八一一六三六號（參見臺北地檢署偵二四五二八影卷第七頁）、
      八十八年八月十三日藥檢壹字第八八一一六三八號（參見臺北地檢署偵二四
      六八八卷第七頁）、八十八年八月十八日藥檢壹字第八八一一六四四號（轉引
      自臺北地檢署偵一九三八卷附臺灣臺北地方法院八十八年度訴字第一五八二
      號乙○○違反藥事法案刑事判決）檢驗成績書（均影本）各一紙在卷可稽，足
      證上開藥丸確含有禁藥成分，殆無疑義。再按「輸入藥品，應申請中央衛生主
      管機關查驗登記，經核准發給藥品許可證後，始得輸入。」藥事法第三十九條
      第一項定有明文，此項法律規定業經公佈施行經年，被告為智慮健全之成年人
      ，自不得諉為不知，況被告與伊妻及伊妻姊共同以快捷包裹方式輸入前開四批
      含有禁藥成分之藥丸，數量多達二千六百二十粒，且申報貨名不實，顯然有意
      規避主管機關對於藥物之查驗登記，參以被告自承係因聽聞該藥丸對於減肥效
      果良好，故託伊妻姊丙○○在泰國購買寄送來台等情，倘若被告不知上開藥丸
      係禁藥，可以在台灣公開合法販售，何須捨近求遠，自泰國購入大批藥丸寄送
      來台，益徵被告對於上開輸入之藥丸，應有禁藥之認識甚明。
（三）至被告辯稱因不知上開藥物之成分而向伊妻提議應請丁○○化驗，伊妻乃於未
      事先告知伊之情況下自行通知丙○○亦將上開藥品寄予丁○○云云。經查丁○○於偵查中供稱：「（何以以你為收貨人？）是甲○○告知我說他的家人要吃
      減肥藥，他有出示醫師之處方及藥品給我看裡面之成分，他是電話中跟我如此
      說，我並沒有看到藥物」等語（參見士林地檢署偵一二二一二影卷所附八十
      八年十二月十三日訊問筆錄），被告甲○○亦稱：「（你曾經就減肥藥詢問過
      丁○○嗎？）我太太的二姊住泰國，他說減肥藥效果很好，我太太想要進口介
      紹給他的親戚姊妹吃，我認識丁○○所以我問他，因為他懂藥物」等語（參見
      同上影卷所附八十八年十二月廿日訊問筆錄），是被告既已就減肥藥之相關問
      題詢問過藥師丁○○，亦知悉伊妻要進口減肥藥，卻辯稱對於伊妻通知丙○○
      將上開藥品寄予丁○○一節毫無所悉，顯與常情有悖。況丁○○於偵查中曾供
      稱：「（你在海關詢問時說是因李先生沒辦法收件包裹而代收，有無意見？）
      我事先並不知道他要將藥品直接寄來給我，在寄交之後才告知我幫他代收，我
      說ＯＫ」、「（當郵局寄出後，尚未查獲前，甲○○就告知你要寄到你的藥房
      去？）是的，他說東西直接寄給我看有無問題再跟他講」等語（參見同上影卷
      所附八十八年十二月廿七日訊問筆錄），足證被告甲○○有參與以丁○○為收
      件人之該批禁藥之輸入甚明。至被告前開所辯藥物係送請丁○○化驗云云，衡
      情縱有委請丁○○鑑定藥品成分，僅需寄送數粒藥物之樣品即可，焉有一次寄
      達六百八十粒同樣藥品予丁○○之必要，另觀諸該次之搜索筆錄，除郵寄上揭
      含有禁藥成分之減肥藥品予丁○○收受外，同時亦郵寄白色糖衣錠六百八十粒
      、藍色糖衣錠一千三百八十粒、藍色圓形錠一千二百四十粒、紫色圓形錠六百
      八十粒等不明成分之藥丸等情（參見第二四八二八號偵查卷第二頁反面），揆
      諸常理，被告等以申報內容物為皮革之快捷郵包將多達四千六百六十粒之多種
      藥丸寄予丁○○，若謂是要委由丁○○鑑定成分云云，孰人置信。又被告於本
      院審理中復辯稱：本來丙○○只是要郵寄一次藥品回台，只是八十八年六月十
      六日之該批並未送達，所以丙○○於同年月二十一日再另寄送其他藥品回來，
      但因為作業錯誤所以寄了三件包裹云云。但查觀諸卷內搜索扣押筆錄所載，丙○○於八十八年六月十六日乃以被告為收件人寄達六百八十粒之含有禁藥成分
      之藥丸（同包裹中並白色糖衣錠六百八十粒、藍色糖衣錠一千三百八十粒、藍
      色圓形錠一千二百四十粒、紫色圓形錠六百八十粒等不明成分之藥丸）（參見
      第二四六九一號偵查卷第二頁正面），而於同年月二十一日卻分別以被告、乙○○、丁○○為收件人寄送含有禁藥成分之藥丸回台，甲○○部分為五百四十
      粒（同包裹中並白色糖衣錠五百四十粒、藍色糖衣錠一千一百粒、藍色圓形錠
      五百四十粒、紫色圓形錠五百四十粒等不明成分之藥丸）（參見第二四六八八
      號偵查卷第二頁正面），乙○○部分為七百二十粒（同包裹中並白色糖衣錠七
      百二十粒、藍色糖衣錠七百二十粒、藍色圓形錠七百二十粒、紫色圓形錠七百
      二十粒等不明成分之藥丸）（參見第二一八四九號偵查卷第二頁正面），丁○○部分為六百八十粒（同包裹內白色糖衣錠六百八十粒、藍色糖衣錠一千三百
      八十粒、藍色圓形錠一千二百四十粒、紫色圓形錠六百八十粒等不明成分之藥
      丸）（參見第二四八二八號偵查卷第二頁反面），該四次之藥丸數量此筆間大
      抵並不一致，且於八十八年六月二十一日同一日竟分別以被告、乙○○、丁○○為收件人先後寄達上揭幾近萬粒之藥丸回台，且均以皮革之不實名義申報，
      顯非被告所辯作業錯誤所可解釋脫免。是被告前開所辯，無非卸責飾詞，亦不
      足採信。
（四）末查，證人丙○○先後以快捷郵件之方式自泰國寄送包裹共計四件予被告、被
      告之妻乙○○及其友人丁○○，於同年六月十六日，經台北關稅局臺北郵局支
      局會同臺灣北區郵政管理局郵件投遞中心查驗，發現收件人為Mr.Lee（即被告
      ）、申報之貨名為Leather、申報單號碼為EＺ000000000TH號之包裹內含皮革一
      塊與藥物一批，即藍白色膠囊六百八十粒（嗣經藥物食品檢驗局檢出含禁藥成
      分）、藍色圓形錠六百八十粒、白色糖衣錠六百八十粒、藍色糖衣錠一千三百
      八十粒、紫色圓形錠六百八十粒；復於同年六月廿一日，發現收件人為Ms.Sha
      -u May-Hen（即丁○○）、申報貨名為Leather、申報單號碼為EＺ000000000TH
      之包裹內含皮革一塊與藥物一批，即藍白色膠囊六百八十粒（嗣檢出含禁藥成
      分）、白色糖衣錠六百八十粒、藍色糖衣錠一千三百八十粒、藍色圓形錠一千
      二百四十粒、紫色圓形錠六百八十粒；收件人為Mr.Lee（即被告）、申報之貨
      名為Leather、申報單號碼為EＺ000000000TH之包裹內含皮革一塊與藥物一批，
      即藍白色膠囊五百四十粒（嗣檢出含禁藥成分）、藍色糖衣錠一千一百粒、藍
      色圓形錠五百四十粒、白色糖衣錠五百四十粒、紫色圓形錠五百四十粒；收件
      人為乙○○、申報之貨名為Leather 之包裹內含禁藥成分之藍白色膠囊七百二
      十粒及不含禁藥成分之其他藥丸計二千八百八十粒，有臺北關稅局扣押貨物、
      運輸工具收據及搜索筆錄、發遞單（包裹申報單）足稽，已如前述，於短短時
      間內竟寄送數量如此龐大之藥品回台，遠遠超過一般家庭之使用量，遑論其中
      之藍白色膠囊藥丸含有禁藥成分，顯見被告上揭所辯顯係事後卸責之詞，不足
      採信。此外，乙○○部分業據判刑確定，復有臺灣臺北地方法院八十八年度訴
      字第一五八二號藥事法案刑事判決影本在卷可稽。綜上，本件事證明確，被告
      之犯行堪以認定。
三、核被告所為，係犯藥事法第八十二條第一項之輸入禁藥罪。觀諸丙○○及渠夫張
    玉帆與女兒張嘉芳、張嘉珍等人仍設籍於台北縣淡水鎮○○○路○段六九之三號
    七樓，此有淡水鎮戶政事務所所剪送之渠戶籍資料在卷足憑，另查丙○○於八十
    八年間有多次之入出境紀錄，亦有內政部警政署入出境管理局八十九年十月五日
    （八九）境信昌字第六八一五五號函所檢附之渠入出境紀錄在卷足參。顯見被告
    與伊妻乙○○、妻姊丙○○、藥師丁○○對於本件犯行，有犯意聯絡及行為分擔
    推由丙○○在泰國擔任採買及郵寄藥品任務，而以皮革名義為幌子，將藥品分寄
    予被告、乙○○、丁○○等人，以達連續輸入禁藥之目的，是伊等所為應依共同
    正犯論處。其中被告與乙○○、丁○○與丙○○共謀並推舉由丙○○至泰國以申
    報貨名為皮革之快捷郵包自泰國寄送上開含有禁藥之三批藥品，並分別以甲○○
    、乙○○、丁○○為收件人，先後於八十八年六月廿一日經臺北關稅局臺北郵局
    支局會同臺灣北區郵政管理局郵件投遞中心查獲，該三次輸入具有時間、場所之
    密接關連性，顯係基於一個犯罪決意，接續實施該當於同一犯罪構成要件之三個
    舉動，且又侵害同一法益，為接續犯，應包括地評價為一個輸入行為。伊與伊等
    於同年六月十六日被查獲之以甲○○為收件人、申報貨名為皮革之另一輸入禁藥
    之行為，時間密接，犯罪構成要件相同，且係基於概括犯意為之，為連續犯，應
    論以一罪並加重其刑。至公訴人雖僅起訴被告於前開六月十六日被查獲之輸入禁
    藥部分，惟查被告尚有於同年六月廿一日被查獲之輸入三批禁藥之行為，已如前
    述，然因此部分犯行與公訴人起訴部分係基於概括犯意為之，具有裁判上一罪之
    關係，依審判不可分之原則，應為起訴效力所及，本院自應一併加以審理。
四、原審以被告對於自泰國輸入含禁藥成分之泰國減肥藥並不知情而判決被告無罪，
    對於被告於案發之初供未予詳究，並捨略被告等於短時間內多次以不實之申報方
    式郵寄大量藥品入境事實，徒信被告及證人事後有悖經驗法則之串證迴護之詞，
    於法自有未合，檢察官執此提起上訴，為有理由，本院應予撤銷改判。爰審酌被
    告雖無犯罪前科，竟為罔視政府禁令，輸入禁藥，影響政府機關對於藥物管理及
    國民健康之維護，所輸入之禁藥數量眾多，所生之危害不輕及犯罪後仍否認犯罪
    ，毫無悔意等情及其他一切情狀，量處如主文所示之刑，以資懲儆。至本件被告
    輸入之上開四批禁藥共計二千六百二十粒，業經財政部台北關稅局台北郵局支局
    予以沒入處分在案，有財政部臺北關稅局臺北郵局支局查獲違反藥事法案件移送
    書附卷可稽，參照院字第二八三二號解釋意旨，本院自無庸更為沒收之諭知，併
    予敘明。
五、共犯丙○○擔任至泰國負責購買及郵寄該批含有禁藥成分之減肥藥來台之角色，
    於本件犯罪過程中實扮演舉足輕重之角色，惟迄未據檢察官起訴，似有未妥，應
    由檢察官另行偵處，併此指明。
六、據上論斷，應依刑事訴訟法第三百六十九條第一項前段、第三百六十四條、第二
    百九十九條第一項前段，藥事法第八十二條第一項，刑法第十一條前段、第二十
    八條、第五十六條，判決如主文。
本案經檢察官沈明倫到庭執行職務。
中      華      民      國    八十九    年      十二    月      五      日
                                臺灣高等法院刑事第九庭
                                    審判長法  官  李  文  成
                                          法  官  何  菁  莪
                                          法  官  周  盈  文
右正本證明與原本無異。
如不服本判決應於收受送達後十日內向本院提出上訴書狀，其未敘述上訴之理由者並
得於提起上訴後十日內向本院補提理由書（均須按他造當事人之人數附繕本）。
                                          書記官  余  姿  慧
中    華    民    國    八十九    年      十二      月      五          日
附錄：本案論罪科刑法條全文
藥事法第八十二條第一項：
製造或輸入偽藥或禁藥者，處七年以下有期徒刑，得併科新台幣十五萬元以下罰金。


司法院資訊處製作；財團法人民間司法改革基金會備份。
